【裁判字號】    89,上訴,180
【裁判日期】    890531
【裁判案由】    偽造有價證券等
【裁判全文】
臺灣高等法院刑事判決                            八十九年度上訴字第一八號
    上  訴  人
    即  被  告  乙○○
    選任辯護人  羅美鈴
右上訴人因偽造有價證券案件，不服臺灣桃園地方法院八十八年度訴字第一三七號
，中華民國八十八年十一月四日第一審判決（起訴案號：臺灣桃園地方法院檢察署八
十八年度偵緝字第七三○號）提起上訴，本院判決如左：
        主  文
原判決撤銷。
乙○○連續意圖供行使之用，而偽造有價證券，處有期徒刑貳年。緩刑伍年。
如附表三所載之參紙本票均沒收。
        事  實
一、乙○○因前向甲○○借貸之款項尚未償還，為恐甲○○拒絕再度借貸，竟假以丙○○及陳月娟（陳月娟之名係乙○○所虛擬）之名義，先後於附表一所載之時（
    起訴書誤載為八十六年三月間至七月止）、地，向甲○○借貸如附表一所載之金
    額，復為擔保該三筆借貸債權，乙○○竟意圖供行使之用，基於偽造有價證券，
    及行使有價證券之概括犯意，先後於附表一所示之時、地，未經丙○○同意，及
    虛擬陳月娟名義，冒用該二人名義偽造三紙本票（該三紙本票均業已滅失），嗣
    偽造完成後，旋於附表一所載之時、地，先後向甲○○交付行使之，未久為向甲○○換回前於附表一所載之時、地交付予甲○○之三紙本票，竟又於附表二所示
    之時、地，先後偽造如附表三所載之三紙本票，並於附表二所載之時、地，先後
    向甲○○交付行使之，後因甲○○向乙○○追索借款無著，始知上情。
二、案經甲○○訴由臺灣桃園地方法院檢察署檢察官偵查起訴。
        理  由
一、右揭事實，業據被告乙○○於檢察官偵查中及原審審理時供承不諱，核與告訴人
    甲○○及證人丙○○於原審審理時及本院調查實指訴及證述之情節相符，復有被
    告偽造如附表三所載之三紙本票影本在卷可稽，雖於本院調查及審理時，翻異前
    詞，辯稱：確有陳月娟其人，陳月娟事先同意云云。經核無非飾詞圖卸，委無可
    採，罪證明確，被告犯行洵堪認定。
二、核被告所為係犯刑法第二百零一條第一項之偽造有價證券罪，又被告偽造丙○○
    及陳月娟之署押、盜用丙○○印章，及偽造署名為陳月娟名義印章、印文之行為
    ，均為其偽造有價證券之部分、階段行為，組成其偽造有價證券行為之一部，均
    不另論罪，再被告偽造有價證券後，復提出加以行使，行使之低度行為應為偽造
    之高度行為所吸收，不另論罪；又被告先後六次（如附表一、二所載）偽造有價
    證券之犯行；時間緊接，觸犯犯罪構成要件相同之罪名，顯係基於概括犯意為之
    ，應依刑法第五十六條連續犯之規定，以一罪論，並依法加重其刑，再公訴人固
    漏未就被告於附表二所載之時、地，先後三次偽造有價證券之犯行，據以起訴，
    惟因此部分與公訴人起訴，並經本院判決有罪之部分，有連續犯裁判上一罪之關
    係，本院自應併予審理，併此敘明。
三、原審據以論罪科刑，固非無見，惟查於本院調查、審理時，被告已與被害人甲○○和解，分期賠償其損害，有和解書乙件在卷可稽，原審判決未及審酌，尚有未
    洽，被告上訴指摘原判決不當，非無理由，自應由本院予以撤銷改判。又被告在
    前債逼迫下，偽造行使有價證券，提供交付債權人，資為擔保或換回前交付予債
    權人之偽造有價證券，並非持之另行詐取財物，其犯罪之情狀，顯可憫恕，經處
    以法定最低度刑，猶嫌過苛，應依刑法第五十九條，減輕其刑。爰審酌被告之犯
    罪動機、目的、手段，及其品性、生活狀況、智識程度、犯罪所生危害，及告訴
    人已願宥恕被告犯行，被告犯罪後已坦承犯行，犯罪後態度尚稱良好等一切情狀
    ，量處如主文所第二項所示之刑。
四、末查被告前未曾受有期徒刑以上刑之宣告，有本院被告全國前案紀錄表在卷可按
    ，經此偵審程序之進行，當知教訓，有所警惕而無再犯之虞，本院認其所宣告之
    刑，以暫不執行為適當，因依刑法第七十四條第一款規定，予以宣告緩刑五年，
    以啟自新。
五、至被告偽造如附表三所載之三紙本票，應依刑法第二百零五條之規定宣告沒收，
    又被告於附表一所載之時、地，偽造之另三紙本票，及被告於八十六年間（應係
    八十六年三月二十五日之前），所偽造乙顆署名為陳月娟名義之印章，均已丟棄
    滅失，此節業據被告於原審八十八年十月二十一日審理中供明在卷，爰不另為沒
    收之諭知，併此敘明。
六、（一）、公訴意旨另謂：被告乙○○明知自己業無任何資力且前開向告訴人甲○○所借款項又未加清償，恐告訴人不願再貸予金錢，竟意圖為自己不法之所有，
    自八十六年三月間某日起起至七月間某日止，連續二次假借丙○○之名及無此人
    之陳月娟名義，在桃園縣中壢市○○○街三十巷之六號向告訴人分別借款新台幣
    （下同）二十萬元、二十萬元、十萬元，並交付其所偽造丙○○、陳月娟署押，
    及盜蓋丙○○、陳月娟印章之同金額本票三張交告訴人收執，用以取信告訴人，
    致告訴人不疑有他而交付現金，得手後被告旋即遷移他處，嗣告訴人於到期日向
    丙○○請求付款遭拒，始知受騙，因認被告另連續涉有刑法第三百三十九條第一
    項之詐欺取財罪嫌云云。（二）、按犯罪事實應依證據認定之，無證據不得推定
    其犯罪事實；又不能證明被告犯罪者，應諭知無罪之判決，刑事訴訟法第一百五
    十四條、三百零一條第一項分別定有明文；再認定不利於被告之事實，須依積極
    證據，苟積極證據不足為不利於被告事實之認定時，即應為有利於被告之認定，
    更不必有何有利之證據，最高法院三十年上字第八一六號著有判例可資參照，其
    次，刑法第三百三十九條第一項之詐欺取財罪，係屬於意圖犯，是其主觀不法構
    成要件，除須有構成要件故意外，尚須具備特定意圖，始足當之，而「意圖」本
    身乃是一種具獨立性之「特殊主觀要素」，屬於行為內部之特別心理形成過程或
    狀態，而與一般性構成要件之「故意」不同，易言之，「意圖」乃一具有目的之
    結果意思，屬於「直接故意」之層升形態。訊據被告矢口否認（起訴書記載為坦
    承不諱，惟經本院偏查全偵查卷，並無被告坦認有詐欺取財之供詞）有詐欺取財
    之犯行，辯稱：伊固有假借他人名義向告訴人借貸款項，惟伊有支付數期利息予
    告訴人，且伊係因經濟能力欠佳，致難以償還告訴人款項，非有詐欺告訴人之犯
    意等語。（三）、告訴人迭於原審八十八年十月二十日及十月二十一日審理中指
    稱，被告並無對其施用詐欺之犯意。又被告於附表一所載之時、地，以他人名義
    向告訴人所借貸之款項，分別有支付二萬四千元（即四期利息，每月三分）、一
    萬八千元（即三期利息，每月三分）及九千元（即三期利息，每月三分）乙節，
    業據告訴人於本院八十八年十月二十日庭訊時陳稱在卷，足見被告果有對告訴人
    詐欺取財之犯意，則伊何須支付數期利息（計五萬一千元之利息）予告訴人？況
    遲延支付借款之原因非僅乙端，如債務人週轉不靈，為他人倒債拖累、經濟能力
    突然欠佳等，是究不得因債務人一有遲延支付借款之情事，即遽以推論被告存有
    意圖為自己不所有之主觀違法要素存在，蓋二者之間，並不存有邏輯上之「等價
    同值」之全然相稱關係，亦即遲延支付借款並不即等同於有「意圖為自己不法所
    有」之主觀不法意圖存在，此外復查無其他積極證據足認被告連續涉有刑法第三
    百三十九條第一項詐欺取財之犯行，惟因公訴人認此部分（即刑法第三百三十九
    條第一項詐欺取財部分）與公訴人起訴，並經本院前開判決有罪部分（即刑法第
    二百零一條第一項偽造有價證券部分），有方法結果牽連犯裁判上一罪之關係，
    故就此部分爰不另為無罪之諭知，併此敘明。
七、末按，丙○○及張桂蘭於八十八年二月二十四日具狀，及於檢察官八十八年三月
    二十五日檢察官偵訊時，告訴被告涉犯有詐欺取財犯行乙節，經遍查全偵查卷，
    並未見公訴人就此部分有加以偵結，且告訴人甲○○告訴被告涉犯詐欺取財部分
    ，又無積極證據足資證明被告涉有該部分之犯行，此節已如前述，是自與丙○○
    及張桂蘭二人所訴被告涉有詐欺取財部分，難認有連續犯裁判上一罪之關係，本
    院自無從併予審理，自應將丙○○及張桂蘭告訴被告另涉詐欺取財部分，退回由
    原檢察官依法偵查處理。
據上論斷，應依刑事訴訟法第三百六十九條第一項前段、第三百六十四條、第二百九
十九條第一項前段，刑法第五十六條、二百零一條第一項、第二百零五條，第五十九
條、第七十四條第一款，罰金罰鍰提高標準條例第一條前段，判決如主文。
本案經檢察官沈世箴到庭執行職務。
中    華    民    國    八十九  年      五        月      三十一        日
                              臺灣高等法院刑事第二十一庭
                                  審判長法  官  葉  騰  瑞
                                        法  官  陳  憲  裕
                                        法  官  江  國  華
右正本證明與原本無異。
如不服本判決應於收受送達後十日內向本院提出上訴書狀，其未敘述上訴之理由者並
得於提起上訴後十日內向本院補提理由書（均須按他造當事人之人數附繕本）。
                                        書記官  吳  碧  玲
中    華    民    國    八十九    年      五        月      三十一      日
附  表一：
┌──┬────┬──────┬─────┬───────────────┐
│編號│時間（借│地點（借款、│金額（借款│偽造方法                      │
│    │款、偽造│偽造、行使有│、開具票面│                              │
│    │、行使有│價證券）    │金額）（新│                              │
│    │價證券）││台幣）    │                              │
│    │（民國）│            │          │                              │
├──┼────┼──────┼─────┼───────────────┤
│一  │八十六年│桃園縣中壢市│二十萬元  │保管丙○○之印章，而越權盜用於│
│    │二月二十│慈惠三街三十│          │本票上，並偽造丙○○之署押，而│
│    │五日下午│巷之六號    │          │偽造完成乙紙本票。            │
│    │時許    │            │          │                              │
├──┼────┼──────┼─────┼───────────────┤
│二  │八十六年│同右        │二十萬元  │先於八十六年間某日（應係三月二│
│    │三月二十│            │          │十五日之前），在桃園縣中壢市慈│
│    │五日下午│            │          │惠三街附近，委請不知情之刻印行│
│    │時許    │            │          │偽造乙顆署名為「陳月娟」之印章│
│    │        │            │          │，再偽造署名為「陳月娟」之印文│
│    │        │            │  │及署押，而偽造完成乙紙本票。  │
├──┼────┼──────┼─────┼───────────────┤
│三  │八十六年│同右        │十萬元    │同編號一                      │
│    │四月十五│            │          │                              │
│    │日下午時│            │          │                              │
│    │許      │            │          │                              │
└──┴────┴──────┴─────┴───────────────┘
附表二：
┌──┬────┬──────┬─────┬────────────────┐
│編號│時間（偽│地點（偽造、│偽造有價證│偽造方法                        │
│    │造、行使│行使有價證券│券之面額（│                                │
│    │有價證券│）          │新台幣）  │                                │
│    │）（民國│            │          │                                │
│    │）      │            │          │                                │
├──┼────┼──────┼─────┼────────────────┤
│一  │八十六年│桃園縣中壢市│二十萬元  │保管丙○○之印章，而越權盜用於  │                            │
│    │五月二十│慈惠三街三十│          │本票上，並偽造丙○○之署押，而  │                            │
│    │五日下午│巷六號      │          │偽造完成乙紙本票。              │                            │
│    │時許    │            │          │                                │
├──┼────┼──────┼─────┼────────────────┤
│二  │八十六年│同右        │二十萬元  │先於八十六年間某日（應係三月二  │                            │
│    │六月二十│            │          │十五日之前），在桃園縣中壢市慈  │                            │
│    │五日下午│            │          │惠三街附近，委請不知情之刻印行  │                            │
│    │時許    │            │          │偽造乙顆署名為「陳月娟」之印章  │                            │
│    │        │            │        │，再偽造署名為「陳月娟」之印文  │                            │
│    │        │            │          │及署押，而偽造完成乙紙本票。    │                            │
├──┼────┼──────┼─────┼────────────────┤
│三  │八十六年│同右        │十萬      │同編號一                        │
│    │七月十五│            │元        │                                │
│    │日下午時│            │          │                                │
│    │許      │            │          │                                │
└──┴────┴──────┴─────┴────────────────┴
附表三：
┌───┬───────┬────────┬────────┬────────┐
│編號  │票載日期（民國│票面金額（新台幣│票據號碼        │票載發票人      │
│      │）            │）              │                │                │
├───┼───────┼────────┼────────┼────────┤
│一    │八十六年五月二│二十萬元        │○四二六八六號  │丙○○          │
│      │十五日        │                │                │                │
├───┼───────┼────────┼────────┼────────┤
│二    │八十六年六月二│二十萬元        │○四二六九二號  │陳月娟          │
│      │十五日        │                │                │                │
├───┼───────┼────────┼────────┼────────┤
│三    │八十六年七月十│十萬元          │○四二六九四號  │丙○○          │
│      │五日          │                │                │                │
├───┴───────┴────────┴────────┴────────┘
附錄論罪科刑依據之法條：
刑法第二百零一條
意圖供行使之用，而偽造、變造公債票，公司股票或其他有價證券者，處三年以上十
年以下有期徒刑，得併三千元以下罰金。
行使偽造、變造之公債票、公司股票或其他有價證券或意圖供行使之用收集或交付於
人者，處一年以上七年以下有期徒刑，得併科三千元以下罰金。


司法院資訊處製作；財團法人民間司法改革基金會備份。
